臺灣屏東地方法院民事判決　　　　　　　 94年度訴字第134號
原　　　告　陽信商業銀行股份有限公司
法定代理人　丁○○
訴訟代理人　甲○○
被　　　告　乙○○
　　　　　　丙○○
上二人共同
訴訟代理人　黃政雄律師
上列當事人間塗銷所有權移轉登記事件，本院於民國94年9 月5
日言詞辯論終結，判決如下：
    主  文
被告乙○○與被告丙○○間就坐落屏東縣東港鎮○○段五五地號
應有部分0000000分之二二０一二五、六六地號應有部分
九九二０分之三三九土地所有權所為贈與之債權及物權行為應予
撤銷。
被告丙○○就前項土地，以贈與為原因，申請屏東縣東港地政事
務所登記日期民國九十三年四月二十二日，所為之所有權移轉登
記應予塗銷。
訴訟費用由被告負擔。
    事實及理由
一、原告起訴主張：訴外人合益營造工程股份有限公司（下稱合
    益公司）於民國93年1 月20日，以被告乙○○、訴外人趙義
    勇、劉金石為連帶保證人，向原告借款新台幣（下同）500
    萬元，約定借款期間至96年1 月20日，自借款日起按月平均
    攤還本息，如有一期未按時清償，借款視同全部到期，借款
    人應立即償還全部借款本息，連帶保證人亦應同負全部清償
    之責。嗣借款人合益公司於93年3 月20日即未按期繳付本息
    （最後按期繳息日為93年2 月20日），尚欠3,814,598 元未
    清償（下稱系爭債權）。詎被告乙○○明知合益公司無力繳
    息，竟意圖脫產，損害原告之債權，於93年4 月6 日，將其
    所有坐落屏東縣東港鎮○○段55地號土地應有部分0000000
    分之220125、66地號土地應有部分9920分之339 （下稱系爭
    土地），贈與其妹即被告丙○○，並於同年月22日以贈與為
    原因辦畢所有權移轉登記。被告乙○○所為上開無償行為，
    已害及原告債權，爰依民法第244 條第1 項及同條第4 項之
    規定，訴請撤銷被告間就系爭土地所為贈與之債權及物權行
    為，及命被告丙○○將系爭土地所有權登記塗銷以回復原狀
    等語，於本院聲明：求為判決如主文所示。
二、被告則以：被告乙○○自90年至92年，陸續向被告丙○○借
    款共計96萬元，被告丙○○要求被告乙○○返還借款，被告
    乙○○無力償還，故將系爭土地抵充上開借款，售予被告丙○○。系爭土地早於93年2 月20日即委託代書戊○○辦理移
    轉登記，因被告間借款並無匯款單據，代書戊○○乃建議以
    贈與為原因辦理移轉登記，實則該贈與之法律行為屬通謀虛
    偽意思表示而無效，隱藏買賣之他項法律行為，故應屬買賣
    ，並非無償贈與。又被告乙○○尚有其他財產，如為脫產，
    亦會將之全部移轉予被告丙○○，被告間上開所為係屬有償
    行為，未損及原告系爭債權等語資為抗辯，並聲明：原告之
    訴駁回。
三、原告主張訴外人合益公司以被告乙○○為連帶保證人，於93
    年1 月20日向原告借款500 萬元，合益公司最後按期繳息日
    為93年2 月20日，自93年3 月20日起即未按期繳息，尚有3,
    814,598 元未清償，上開借款為企業信用貸款，沒有物權擔
    保，又被告乙○○所有之系爭土地，係於93年4 月22日以贈
    與為登記原因，移轉登記予被告丙○○等情，業據提出放款
    借據、連帶保證書、授信約定書、放款明細資料查詢表、土
    地登記謄本、屏東縣東港地政事務所異動索引、借款申請書
    等資料為證（本院卷第7 至52、82至85、92頁），並為被告
    所不爭執，堪信為真實。被告則以上開情詞置辯，是本院為
    兩造協議簡化爭點為：(一)被告間移轉系爭土地所有權行為是
    否屬無償之贈與行為？(二)如是，被告乙○○贈與系爭土地時
    資力為何？是否害及原告系爭債權，而得行使撤銷權？茲分
    述如下。
四、被告間移轉系爭土地所有權行為是否屬無償之贈與行為？
  (一)按當事人主張有金錢借貸關係存在，須就其發生所須具備之
    特別要件即金錢之交付與借貸意思表示相互一致負舉證責任
    ，而交付金錢之原因多端，或為買賣，或為贈與，或因其他
    之法律關係而為交付，非謂一有金錢之交付，即得推論授受
    金錢之雙方即屬消費借貸關係，若僅證明有金錢之交付，未
    證明借貸意思表示互相一致者，尚不能認有金錢借貸關係存
    在，最高法院著有92年度台上字第557 號判決可考。
  (二)被告乙○○固抗辯其與被告丙○○間有金錢借貸關係，惟查
    ，被告乙○○、丙○○於本院隔離訊問時，就借貸金額之陳
    述已有不一（本院卷第68頁），且其等無法提出金錢往來之
    匯款資料或借據以實其說，亦無法說明其等借貸之利息、返
    還時間如何約定，故其上所辯，非無可疑。證人陳曜飛雖於
    本院審理時證稱其為被告丙○○之師父，有看到被告乙○○
    向被告丙○○借錢等語，然其亦證稱：「乙○○陸續向丙○○借100 萬元左右，一直到93年8 月」等語（本院卷第89頁
    ），此顯與被告乙○○供稱係於90年至92年借款96萬元不合
    （本院卷第68頁），足見證人陳曜飛對被告間有無前開借貸
    關係並不清楚，尚難以此證明被告間確有96萬元之借貸關係
    存在。
  (三)證人即代書戊○○雖證稱被告乙○○無力還款，故將系爭土
    地過戶予被告丙○○，但其亦證述：「乙○○說要把土地過
    戶給丙○○，我告訴他沒有買賣的單據，也沒有匯款證明，
    無法以買賣方式辦理，本來丙○○不想要系爭土地，是乙○○說都是姪子在住，所以要過戶給丙○○，我才建議他們用
    贈與辦理，我不知道被告間有何債權債務關係」等語（本院
    卷第156 頁），顯見證人戊○○就被告間有無金錢借貸關係
    一事並不知悉，益徵被告無法舉證系爭土地買賣關係之存在
    。另參以被告訴訟代理人於本院供稱：「乙○○小孩都住在
    系爭土地上，本來是想把系爭土地捐贈給丙○○的寺廟，丙○○說不好，所以才用買的，打算以後再過戶給乙○○的小
    孩」等情（本院卷第273 頁），及系爭土地93年間公告現值
    為699,915 元，有財政部台灣省南區國稅局財產歸屬資料清
    單在卷可按（本院卷第80頁），倘被告間確係以系爭土地抵
    充買賣價金，豈有不確實結算歷年借款，並就系爭土地應抵
    充多少還款為計算之理？又豈有擬日後再移轉系爭土地予被
    告乙○○小孩之理？是被告上開所辯，尚難採信。
  (四)按不動產因登記而有公示及公信效力，系爭土地既以贈與為
    原因而移轉登記，被告抗辯該贈與為通謀虛偽意思表示，隱
    藏買賣之法律行為，自當就此負舉證之責。本件依據前揭說
    明，縱被告能舉證被告丙○○曾交付金錢予被告乙○○，然
    並無法說明其等確有上開借貸關係存在，亦無法證明系爭土
    地之移轉為有償之買賣，業如前述，故應認被告間移轉系爭
    土地所有權之行為，如同土地登記之公示，為無償之贈與行
    為。
五、被告乙○○贈與系爭土地時資力為何？是否害及原告系爭債
    權，而得行使撤銷權？
  (一)按債務人所為之無償行為，有害及債權者，債權人得聲請法
    院撤銷之；債權人依第1項之規定聲請法院撤銷時，得並聲
    請命受益人回復原狀，民法第244 條第1 項、第4 項分別定
    有明文，故債務人之法律行為以財產權為目的所為之無償債
    權行為或物權行為，有害及債權者，債權人均得聲請法院撤
    銷之，最高法院42年台上字第323 號判例意旨參照。次按有
    害及債權之事實，必須於行為時存在，倘債務人於行為時仍
    有足以清償債務之財產，僅因日後之經濟變動，致債務人財
    產減少者，尚難認該行為係有害債權之行為。再按連帶保證
    ，係保證人對於債權人約定與主債務人連帶負擔債務履行而
    為之保證，故連帶保證人應與主債務人負同一清償責任，而
    債權人對於主債務人或連帶保證人請求清償時，既得擇一行
    使（最高法院69台上1924號判例參照），故判斷連帶保證人
    之行為是否害及債權時，自應以行為時該連帶保證人之資產
    是否足以清償債務為斷，至其與主債務人或其他連帶保證人
    之資力合併計算後，可否清償債務，於債權人撤銷權之行使
    ，應不生影響，亦無探究必要。準此，本件應僅就被告乙○○於93年4 月6 日贈與系爭土地時之資產計算其贈與行為是
    否害及系爭債權。
  (二)原告主張被告乙○○於93年4 月6 日贈與系爭土地時，除系
    爭土地價值699,915 元外，尚有房屋2 筆價值130,300 元、
    土地5 筆價值80,939元、汽車1 輛、營利所得5,990 元，合
    計資產為917,144 元等情，業據提出財政部台灣省南區國稅
    局93年4 月22日財產歸屬資料清單1 紙附卷可稽（本院卷第
    80至81頁），並為被告所不爭執；又系爭債權為企業信用貸
    款，並無物權擔保一節，亦為兩造所不爭，故依據上開說明
    ，核算被告乙○○之資產結果，其為贈與行為時資力遠低於
    系爭債權3,814,598 元，堪認前開房屋、土地於扣除增值稅
    及房屋稅後，顯不足清償原告系爭債權，是原告主張債務人
    即被告乙○○之無償贈與行為，已有害其債權，誠屬有據，
    應堪信實。
六、綜上所述，被告乙○○既於93年間已積欠原告連帶保證債務
    3,814,598 元，且其當時資力顯不足清償系爭債務，竟於93
    年4 月6 日以贈與為原因將系爭土地於同年月22日移轉登記
    予其妹即被告丙○○，原告主張系爭土地之無償贈與行為，
    有害及原告債權之受償，自屬有據，從而，原告依據民法第
    244 條第1 項及第4 項規定行使撤銷權，訴請就被告間以登
    記原因贈與，登記日期93年4 月22日就系爭土地贈與行為之
    債權及物權行為應予撤銷，並請求被告丙○○應將系爭土地
    之所有權移轉登記予以塗銷回復原狀，即屬有據，應予准許
    。
七、據上論結，本件原告之訴為有理由，依民事訴訟法第78條、
    第85條第1 項前段，判決如主文。
中　　華　　民　　國　　94　　年　　9 　　月　　19　　日
                  民事第一庭    法　官　翁世容
正本係照原本作成。
如不服本判決，應於收受送達後20日內向本院提出上訴書狀。
                                書記官　溫訓暖
中　　華　　民　　國　　94　　年　　9 　　月　　19　　日
